【裁判字號】    97,訴,103
【裁判日期】    970714
【裁判案由】    偽造有價證券等
【裁判全文】
臺灣臺北地方法院刑事判決               97年度訴字第103號
公  訴  人  臺灣臺北地方法院檢察署檢察官
被      告  乙○○
選任辯護人  徐南城律師
被      告  丁○○
選任辯護人  徐克銘律師
            洪大植律師
上列被告因偽造有價證券等案件，經檢察官提起公訴（95年度偵
緝字第2111號），本院判決如下：
    主  文
乙○○共同意圖供行使之用，而偽造有價證券，處有期徒刑壹年
捌月。緩刑肆年。附表所示之偽造有價證券壹張沒收。
丁○○共同意圖為自己不法之所有，以詐術使人得財產上不法之
利益，未遂，處有期徒刑壹年，減為有期徒刑陸月，如易科罰金
，以銀元佰元即新臺幣玖佰元折算壹日。緩刑貳年。
    事  實
一、乙○○於民國89年初為取得嘉義市空軍建國二村之眷村改建
    工程，需有新臺幣（下同）50億元之資金證明，始能向財政
    部及國防部申報准予參與興建眷村社區住宅，嗣得知甲○○
    有能力引進50億元之信用額度，竟與有合作關係不詳姓名綽
    號「林火章或林順章」之成年男子，意圖供行使之用，基於
    共同偽造有價證券之犯意聯絡，由「林火章或林順章」冒用
    大力營造有限公司（下稱大力公司）及負責人丙○○之名義
    簽發，共同偽造業經中華票券金融股份有限公司（下簡稱中
    華票券公司）臺中分公司簽證，如附表所示之本票1 紙，足
    生損害於中華票券公司、大力公司及負責人丙○○。乙○○
    、「林火章或林順章」及臺中商業銀行股份有限公司（下稱
    臺中商銀）大竹分行經理丁○○及臺中商銀總行職員戊○○
    （未據起訴）間，亦具有意圖為自己不法之所有，共同詐欺
    得利之犯意聯絡，乙○○便透由戊○○將上開本票交付丁○○，而丁○○在未經授權從事商業本票保證業務之情況下，
    竟意圖為他人之不法利益，基於背信之犯意，在上開本票保
    證欄內加蓋「臺中商業銀行大竹分行經理章」、「丁○○」
    及「經理丁○○」，使該本票上載有業經臺中商銀大竹分行
    保證付款之文義，並另出具加蓋「臺中商業銀行大竹分行經
    理章」、「丁○○」及「經理丁○○」等印文、日期為89年
    元月31日之保證書1 份，足生損害於臺中商銀，之後上開本
    票及保證書便悉數交由乙○○，欲作為與甲○○簽訂引進50
    億元資金協議之擔保。嗣於89年2 月2 日，乙○○基於與「
    林火章或林順章」、丁○○、戊○○間之共同詐欺得利犯意
    聯絡，竟與甲○○於律師見證下，在臺北市○○街32號10樓
    簽訂協議書，達成由甲○○引進50億元資金，並定存在合作
    金庫商業銀行股份有限公司（下稱合作金庫）總行，而乙○○應於約定的時間內取得合作金庫營業部同意50億元資金定
    存之文書，俾利於甲○○將上開資金存入等約定，乙○○同
    時將上開偽造之本票及丁○○出具之保證書交付甲○○，供
    作履約擔保之用，藉以取信甲○○。甲○○則於同年月3 日
    會同友人至臺中商銀大竹分行向丁○○查證上述本票之真偽
    ，而丁○○竟佯稱：確認上開本票及臺中商銀大竹分行擔保
    付款均為真正云云，甲○○因而陷於錯誤。迨至同年5 月4
    日，因乙○○遲未依上開約定，取得合作金庫營業部同意定
    存之文書，致其未能順利自甲○○處取得50億元之資金證明
    ，而無法獲得參與興建眷村社區住宅之利益。同時甲○○亦
    持上述本票向第一商業銀行股份有限公司華江分行提示，但
    經臺中票據交換所交換後，於同年5 月6 日遭臺中商銀大竹
    分行以非本行印刷本票為由而退票，至此始知受騙。
二、案經甲○○訴請法務部調查局臺北市調查處移送臺灣臺北地
    方法院檢察署檢察官偵查起訴。
    理  由
壹、證據能力部分：
    按被告以外之人於審判外之言詞或書面陳述，除法律有規定
    者外，不得作為證據，刑事訴訟法第159條第1項定有明文。
    次按被告以外之人於審判外之陳述，雖不符前4 條之規定，
    而經當事人於審判程序同意做為證據，法院審酌該言詞陳述
    或書面陳述作成時之情況，認為適當者，亦得為證據。當事
    人、代理人或辯護人於法院調查證據時，知有刑事訴訟法第
    159 條第1 項不得為證據之情形，而未於言詞辯論終結前聲
    明異議者，視為有前項之同意，同法第159 條之5 規定甚明
    。經查，本院認定犯罪事實所憑之證據中，部分屬傳聞證據
    ，惟檢察官與被告乙○○、丁○○及其各別選任之辯護人均
    未於本院言詞辯論終結前聲明異議，本院審酌該等言詞或書
    面陳述作成之情況，並無非出於任意性或不正取供，或違法
    或不當情事，且客觀上亦無不可信之情況，堪認為適當，依
    刑事訴訟法第159 條之5 第2 項規定，均得作為證據，先予
    敘明。
貳、實體部分
一、前揭犯罪事實，業據被告乙○○、丁○○坦承不諱，並核與
    告訴人甲○○所證稱之被害情節相符（見臺灣臺北地方法院
    檢察署89年度偵字第23642 號卷，下稱偵卷第4 頁至第11頁
    、第154 頁至第156 頁），並經證人戊○○（見偵卷第50頁
    至第56頁）、丙○○（見偵卷第68頁至第72頁）、高福臨（
    見偵卷第85頁至第87頁；臺灣臺北地方法院檢察署95年度偵
    緝字第2111號卷，下稱偵緝卷第9 頁至第12頁）、李鳳松（
    見偵卷第92頁至第92頁；偵緝卷第9 頁至第12頁）、葉泰順
    （見偵卷第98頁至第100 頁）、鍾有中（見偵緝卷第18頁至
    第19頁）、閻麟英（見偵緝卷第19頁）及己○○（見偵緝卷
    第84頁至第86頁）證述其詳，且有本票1 紙（見偵卷第136
    頁）、臺中市票據交換所退票理由單1 紙（見偵卷第147 頁
    ）、89年1 月31日丁○○出具之保證書1 份（見偵卷第13頁
    ）、89年2 月2 日甲○○與乙○○簽訂之協議書1 份（見偵
    卷第20頁至第25頁）、89年3 月3 日切結書1 紙（見偵卷第
    146 頁）、法務部調查局89年7 月31日（89）陸（2） 字第
    89130343號鑑定通知書1 紙（見偵卷第144 頁）、中華票券
    公司臺中分公司函暨印鑑書函1 紙（見偵卷第137 頁）、簽
    證章印鑑卡1 紙（見偵卷第138 頁）、空白商業本票影本1
    紙（見偵卷第138 頁）、臺中商銀89年6 月23日中業務字第
    3734號函暨「丁○○」之印鑑卡、印文（見偵卷第140 頁至
    第142 頁），及行動電話0000000000號自88年起至92年止之
    使用人資料1 紙（見偵緝卷第7 頁）等件在卷可稽，足認被
    告2 人前開任意性自白均與事實相符。綜上所述，本件事證
    明確，被告犯行堪以認定，應依法論科。
二、查被告行為後，刑法部分條文已於94年2 月2 日修正公布，
    並自95年7 月1 日施行。依修正後刑法第2 條第1項 規定：
    「行為後法律有變更者，適用行為時之法律。但行為後之法
    律有利於行為人者，適用最有利於行為人之法律。」，此條
    規定與刑法第1 條罪刑法定主義契合，係規範行為後法律變
    更所生新舊法律比較適用之準據，是刑法第2 條本身雖經修
    正，尚無比較新舊法之問題，應一律適用裁判時之現行刑法
    第2 條，以決定適用之刑罰法律，合先敘明。又本次修正涵
    蓋之範圍甚廣，故比較新舊法時，應就罪刑有關之共犯、牽
    連犯、連續犯、有無累犯加重、自首減輕暨其他法定加減原
    因與加減例等一切情形，綜其全部罪刑之結果而為比較，復
    有最高法院95年5 月23日95年第8 次刑庭會議決議可資參照
    。茲就本案有關之法條修正比較適用如下：
（一）修正後刑法第33條第5 款規定罰金刑為新臺幣1 千元以上
      ，以百元計算之，修正前該條款則規定罰金刑為銀元1 元
      即新臺幣3 元以上，比較新、舊法結果，以適用修正前之
      法律，對被告較為有利。
（二）刑法第28條共犯之規定，於修正前規定為「二人以上共同
      實施犯罪之行為者，皆為正犯」，修正施行後之規定則為
      「二人以上共同實行犯罪之行為者，皆為正犯」，本條之
      修正理由係為排除陰謀共同正犯、預備共同正犯於本條所
      規定之正犯之外。是上開條文之修正屬法理之明文化，對
      被告而言無有利、不利之情形，無新舊法比較之問題，自
      應逕行適用裁判時法。
（三）修正後刑法亦已刪除刑法第55條關於牽連犯之規定，被告
      所犯各罪即應予分論併罰，顯較修正前規定「從一重處斷
      」不利於被告，而此刪除雖亦非犯罪構成要件之變更，但
      顯已影響行為人刑罰之法律效果，自屬法律有變更，依修
      正後刑法第2 條第1 項規定，應適用修正前刑法之規定。
（四）綜合上開法律修正前、後之比較，及揆諸前揭說明及修正
      後刑法第2 條第1 項之「從舊從輕」原則，本件以適用修
      正前之相關刑罰法律，對被告較為有利，並應整體適用修
      正前刑法相關規定論處。又犯罪在刑法修正施行前，而於
      施行後裁判，其緩刑之宣告，應適用修正後刑法第74條之
      規定（前揭最高法院95年5 月23日第8 次刑事庭會議決議
      參照)， 亦併敘明。
三、核被告乙○○所為，係犯刑法第201 條偽造有價證券罪及同
    法第339 條第3 項、第2 項之詐欺得利未遂罪；被告丁○○
    所為，係犯刑法第339 條第3 項、第2 項之詐欺得利未遂罪
    及同法第342 條第1 項背信罪。按刑法第210 條之偽造私文
    書罪，以偽造他人名義之文書為必要，本件被告丁○○時任
    臺中商銀大竹分行經理，其本得以臺中商銀大竹分行經理及
    自身之名義為票據保證文義之記載及出具上開保證書，殊無
    偽造私文書之可言，但被告丁○○依其所任職位，當時並未
    獲臺中商銀之授權從事商業本票保證業務，是其並不得以臺
    中商銀之名義為本件之本票保證，惟被告丁○○竟意圖為乙○○不法之利益，而為上開違背其任務之行為，致生損害於
    臺中商銀之利益，應該當刑法第342 條第1 項之背信罪，故
    公訴意旨認為被告丁○○上開所為犯行，係犯刑法第210 條
    偽造私文書罪，實有誤會，業如前述，惟起訴之基本社會事
    實同一，是爰依刑事訴訟法第300 條規定，變更檢察官原起
    訴法條而為審理。又被告乙○○與「林火章或林順章」之間
    ，就前揭偽造有價證券犯行，具有犯意聯絡與行為分擔，是
    為共同正犯，且被告乙○○、丁○○與戊○○、「林火章或
    林順章」4 人間，就前揭詐欺得利未遂犯行，亦具有犯意聯
    絡與行為分擔，是亦均為共同正犯；至被告丁○○逾越臺中
    商銀授權範圍乙節，並無積極證據證明被告乙○○、「林火
    章或林順章」及戊○○對此知情而有犯意聯絡，此由被告乙○○等人曾前去向被告丁○○查證乙事可得明證，是就背信
    部分，渠等與被告丁○○尚非共同正犯，併此敘明。另被告
    乙○○偽造有價證券後持以行使，其行使之低度行為遭偽造
    之高度行為所吸收，不另論罪，祇應論以偽造有價證券罪。
    又被告乙○○以偽造有價證券之方式行詐欺得利未遂犯行，
    所犯上開兩罪間有方法、目的之牽連關係，依修正前刑法第
    55條後段之規定，應從一重之偽造有價證券罪論處。而被告
    丁○○以背信之方式行詐欺得利未遂犯行，所犯上開兩罪間
    有方法、目的之牽連關係，依修正前刑法第55條後段之規定
    ，亦應從一重處斷，查該兩罪之法定刑固同為5 年以下有期
    徒刑、拘役或科或併科1 千元以下罰金，但背信罪在性質上
    既屬基本、概括類型之犯罪，是詐欺得利罪在罪質上應重於
    背信罪，是應以詐欺得利未遂罪論處。其次，被告乙○○、
    丁○○之犯行，業已著手於詐欺取得利行為，因被告乙○○
    遲未取得合作金庫營業部同意定存之文書，始未能順利自告
    訴人甲○○處取得50億元之資金證明，致未能獲取利益，為
    未遂犯，爰依刑法第25條第2 項之規定，按既遂犯之刑減輕
    其刑。再者，本件被告乙○○所犯偽造有價證券罪之法定最
    低本刑為3 年以上有期徒刑，而被告乙○○於本院審理時已
    自白不諱，坦然悔悟，並已向中央銀行國庫局捐款50,000元
    ，此有郵政跨行匯款申請書影本1 紙附卷可稽（見本院卷第
    10 6頁），本院認情輕法重，堪予憫恕，雖宣告法定最低度
    之刑，猶嫌過重，爰依刑法第59條之規定減輕其刑。爰審酌
    被告2 人前均未受有期徒刑以上刑之宣告，有臺灣高等法院
    被告前案紀錄表1 份（見本院卷第6 頁至第8 頁）在卷可佐
    ，素行堪稱良好，僅因一時思慮不周，被告乙○○竟共同偽
    造有價證券並持之為詐欺得利未遂犯行，被告丁○○亦先為
    背信犯行，再與被告乙○○共同為詐欺得利未遂犯行，2 人
    之守法意識顯然薄弱，惟被告2 人犯罪後均已坦承犯行，頗
    知悔悟，並被告乙○○已向中央銀行國庫局捐款50,000元、
    被告丁○○亦已向中央銀行國庫局捐款30,000元，此有郵政
    跨行匯款申請書、臺灣銀行匯出匯款回條聯各1 紙（見本院
    卷第106 頁、第102 頁）附卷可稽等一切情狀，各量處如主
    文所示之刑，以示懲儆。
四、再按犯罪在中華民國96年4 月24日以前者，除本條例另有規
    定外，有期徒刑、拘役或罰金，減其刑期或金額2 分之1 ；
    又刑法第201 條，經宣告死刑、無期徒刑或逾有期徒刑1 年
    6 月之刑者，不予減刑，中華民國九十六年罪犯減刑條例第
    2 條第1 項第3 款、第3 條第15款，分別定有明文。查被告
    乙○○因本件犯行，經本院宣告如主文所示之刑，已逾有期
    徒刑1 年6 月，是依上開規定，被告乙○○部分無從依該條
    例減刑，而被告丁○○犯罪係於96年4 月24日以前，且被告
    丁○○係於96年7 月16日中華民國九十六年罪犯減刑條例施
    行前之91年12月17日方經臺灣臺北地方法院檢察署發布通緝
    ，並於94年2 月23日即遭緝獲，是與中華民國九十六年罪犯
    減刑條例第5 條所明定不得減刑之情形不同，故爰依上揭規
    定減其宣告刑2 分之1 。並按被告行為後，刑法第41條規定
    曾於90年1 月4 日經總統公布修正，並自同年月10日經總統
    公布施行，復於94年2 月2 日再經總統公布修正，並自95年
    7 月1 日起公布施行，而罰金罰鍰提高標準條例亦於95 年5
    月17日經總統公布修正，刪除第2 條有關易科罰金及易服勞
    役折算標準之規定，並自95年7 月1 日起施行。被告行為時
    之刑法第41條規定：「犯最重本刑為3 年以下有期徒刑以下
    之刑之罪，而受6 月以下有期徒刑或拘役之宣告，因身體、
    教育、職業或家庭之關係，執行顯有困難者，得以1 元以上
    3 元以下折算1 日，易科罰金。」，惟該條業於90年1 月4
    日經修正、並於同年月10日經總統公布施行，依該修正後之
    刑法第41條第1 項規定：「犯最重本刑為5 年以下有期徒刑
    以下之刑之罪，而受6 個月以下有期徒刑或拘役之宣告，因
    身體、教育、職業、家庭之關係或其他正當事由，執行顯有
    困難者，得以1 元以上3 元以下折算1 日，易科罰金。但確
    因不執行所宣告之刑，難收矯正之效，或難以維持法秩序者
    ，不在此限。」，嗣該條文再於94年1 月7 日經立法院修正
    ，於同年2 月2 日經總統公布，於95年7 月1 日施行之刑法
    第41條第1 項前段則規定：「犯最重本刑為5 年以下有期徒
    刑以下之刑之罪，而受6 個月以下有期徒刑或拘役之宣告者
    ，得以新臺幣1 千元、2 千元或3 千元折算1 日，易科罰金
    。」，比較前揭行為時法、中間法、裁判時法之易科罰金折
    算標準，以94年2 月2 日修正公布生效前之中間時法規定，
    較有利於被告，則應依刑法第2 條第1 項但書，適用最有利
    於被告之中間時法即90年1 月4 日修正生效後；94年2 月2
    日修正生效前之刑法第41條第1 項前段，暨95年5 月17日修
    正前罰金罰鍰提高標準條例第2 條等規定，定其折算標準，
    爰併諭知易科罰金之折算標準。
五、又按刑法第74條第1項規定：「受2年以下有期徒刑、拘役或
    罰金之宣告，而有下列情形之一，認以暫不執行為適當者，
    得宣告2年以上5年以下之緩刑，其期間自裁判確定之日起算
    ：一、未曾因故意犯罪受有期徒刑以上刑之宣告者。二、前
    因故意犯罪受有期徒刑以上刑之宣告，執行完畢或赦免後，
    5 年以內未曾因故意犯罪受有期徒刑以上刑之宣告者。」，
    查被告2 人前均未曾因故意犯罪受有期徒刑以上刑之宣告，
    有臺灣高等法院被告全國前案紀錄表1 份附卷可按（見本院
    卷第6 頁至第8 頁），其因一時失慮而為本件犯行，被告乙○○、丁○○並分別已向中央銀行國庫局捐款50,000元、30
    ,000 元 ，已如前述，經此次偵、審教訓，當知所警惕，信
    無再犯之虞，本院認所宣告之刑以暫不執行為適當，併就被
    告乙○○部分諭知緩刑4 年、被告丁○○部分諭知緩刑2 年
    ，以啟自新。
六、末按偽造、變造之有價證券、郵票、印花稅票、信用卡、金
    融卡、儲值卡或其他相類作為提款、簽帳、轉帳或支付工具
    之電磁紀錄物及前條之器械原料及電磁紀錄，不問屬於犯人
    與否，沒收之，刑法第205 條定有明文。經查，上開如附表
    所示偽造本票1 紙，依據前開規定，不問屬於被告2 人與否
    ，均應宣告沒收，附此敘明。
七、據上論斷，應依刑事訴訟法第299 條第1 項前段、第300 條
    ，刑法第2 條第1 項、第28條、第201 條第1 項、第339 條
    第3 項、第2 項、第342 條第1 項、第25條第2 項、第59條
    、第74條第1 項第1 款、第205 條，修正前刑法第55條後段
    、90年1 月4 日修正生效後；94年2 月2 日修正生效前之刑
    法第41條第1 項前段，修正前罰金罰鍰提高標準條例第2 條
    ，現行法規所定貨幣單位折算新臺幣條例第2 條，中華民國
    96年罪犯減刑條例第2 條第1 項第3 款、第7 條、第9 條，
    判決如主文。
本案經檢察官郭瑜芳到庭執行職務
中    華    民    國    97    年    7    月    14    日
                  刑事第二庭  審判長法  官  劉煌基
                                    法  官  劉秀君
                                    法  官  葉力旗
本正本證明與原本無異。
如不服本判決，應於判決送達後10日內，向本院提出上訴狀。
                                    書記官  林碧華
中    華    民    國    97    年    7    月    14    日
附錄本案論罪科刑法條全文：
（一）中華民國刑法第201 條
意圖供行使之用，而偽造、變造公債票、公司股票或其他有價證
券者，處3年以上10年以下有期徒刑，得併科3千元以下罰金。
行使偽造、變造之公債票、公司股票或其他有價證券，或意圖供
行使之用，而收集或交付於人者，處1 年以上7 年以下有期徒刑
，得併科3 千元以下罰金。
（二）中華民國刑法第339條
意圖為自己或第三人不法之所有，以詐術使人將本人或第三人之
物交付者，處5 年以下有期徒刑、拘役或科或併科1 千元以下罰
金。
以前項方法得財產上不法之利益或使第三人得之者，亦同。
前二項之未遂犯罰之。
（三）中華民國刑法第342條
為他人處理事務，意圖為自己或第三人不法之利益，或損害本人
之利益，而為違背其任務之行為，致生損害於本人之財產或其他
利益者，處5 年以下有期徒刑、拘役或科或併科1 千元以下罰金
。
前項之未遂犯罰之。
附表：
┌──┬─────┬────┬──────┬────┐
│編號│本票號碼  │ 金額   │  到期日    │發票人  │
├──┼─────┼────┼──────┼────┤
│ 1  │KS980215號│3 億5 千│89年3月2日  │大力公司│
│    │          │萬元    │            │負責人許│
│    │          │        │            │昆海    │
└──┴─────┴────┴──────┴────┘


司法院資訊處製作；財團法人民間司法改革基金會備份。
